【裁判字號】    96,訴,447
【裁判日期】    970530
【裁判案由】    分割共有物
【裁判全文】
臺灣臺南地方法院民事判決               96年度訴字第447號
原      告  丙○○
訴訟代理人  陳慈鳳律師
            許雅芬律師
被      告  辛○○
            戊○○
            丁○○
            甲○○
            乙○○
            己○○
            辰○○
上列一人之
訴訟代理人  庚○○    住同上
被      告  卯○○    住臺南市.
                      居臺南市.
            寅○○    住臺南市.
上列一人之
訴訟代理人  蔡青芬律師
            陳文忠律師
被      告  丑○○原名蔡明晃.
                      住台南市.
            癸○○    住臺北市.
                      之2
            壬○○    住臺北市.
兼上二人共
同訴訟代理
人          子○○    住臺南市.
上列當事人間分割共有物事件，經本院於民國97年5月19日言詞
辯論終結，判決如下：
    主  文
兩造所有坐落台南市○區○○段五０地號，面積二七四八點四九
平方公尺土地，分割如附圖（九十七年四月三日臺南市東南地政
事務所土地複丈成果圖）所示：
(一)編號Ａ部分面積一七六點二四平方公尺分歸被告丁○○取得。
(二)編號Ｂ部分面積一七六點二四平方公尺分歸被告戊○○取得。
(三)編號Ｃ部分面積一九五點七一平方公尺分歸被告甲○○取得。
(四)編號Ｄ部分面積三五二點四九平方公尺分歸被告乙○○取得。
(五)編號Ｅ部分面積一五一點一四平方公尺分歸原告丙○○取得。
(六)編號Ｆ部分面積七二二點二五平方公尺分歸被告辛○○取得。
(七)編號Ｇ部分面積一六八點五五平方公尺分歸被告丁○○取得。
(八)編號Ｈ部分面積四三二點九一平方公尺分歸被告辰○○取得。
(九)編號Ｉ部分面積三四四點二八平方公尺分歸被告卯○○、寅○○、丑○○（原名蔡明晃）、癸○○、壬○○、子○○各按原
  應有部分（如附表）比例保持共有。
(十)編號Ｊ部分面積二八點六八平方公尺，供道路使用，由兩造各
  按原應有部分（如附表）比例保持共有。
訴訟費用新臺幣貳萬肆仟參佰柒拾元由兩造按附表所載應有部分
比例負擔。
    事實及理由
一、原告起訴主張：坐落台南市○區○○段50地號，面積2748.
    49平方公尺土地（下稱系爭土地），為兩造所共有，應有部
    分各如附表所載。系爭土地未有因物之使用目的不能分割或
    共有人協議不得分割情事，因兩造就分割方法亦無法達成共
    識，爰依民法第824條第2項規定，提起本件訴訟，請求依兩
    造使用現況，准予分割如主文第1項所示。
二、被告均同意依主文第1項所示之方案分割，其中被告卯○○
    、寅○○、丑○○（原名蔡明晃）、癸○○、壬○○、子○○分得部分並均表明同意按原應有部分比例保持共有（見本
    院卷二第127、128頁）。
三、按各共有人如非因物之使用目的不能分割或契約訂有不分割
    期限者，得隨時請求分割共有物。民法第823條第1項定有明
    文。經查，原告主張系爭土地分別為兩造共有，應有部分各
    如附表所載，系爭土地未有因物之使用目的不能分割或共有
    人協議不得分割情形，惟共有人間就分割方法亦無法達成共
    識等情節，為被告所不爭執，並有土地登記謄本載卷可稽，
    自堪認為真實。是依上開規定，原告請求分割系爭土地，即
    屬有據，應予准許。
四、次按共有物之分割，依共有人協議之方法行之。分割之方法
    ，不能協議決定者，法院得因任何共有人之聲請，命為下列
    分配：(1)以原物分配於各共有人。(2)變賣共有物，以價金分
    配於各共有人。民法第824條第1項、第2項分別定有明文。
    又按分割共有物以原物分配於各共有人為原則，法院就共有
    物為裁判分割時，應依民法第824條之規定為適當之分割，
    即應斟酌各共有人之意願、利害關係、共有物之性質、分割
    後之經濟效用及公共利益等定一適當公平之方法（最高法院
    81年度台上字第16號及89年度台上字第724號判決要旨參照
    ）。據此，審酌系爭土地之地形、臨路情形、兩造使用現況
    （見本院卷一119頁勘驗筆錄、125頁複丈成果圖、145至162
    頁現況照片），並兼衡分割後之經濟效用，暨全體共有人於
    本件審理期間就分割方法已達成共識等一切情狀，認將系爭
    土地分割如附圖所示編號Ａ、Ｂ、Ｃ、Ｄ、Ｅ、Ｆ、Ｇ、Ｈ
    、Ｉ、Ｊ等部分，並各分歸如主文第1項所載之共有人，應
    符合土地整體效益及共有人全體利益，可認為適當、公允之
    分割方法。從而，原告本於共有人之資格，請求分割兩造共
    有之上開土地，為有理由，應予准許，爰判決如主文第1項
    所示。至被告寅○○就編號Ｊ部分之通路，另表明由共有人
    分擔日後鋪設柏油及埋設水管費用乙節，原告等其他共有人
    有不同意見，此部分應由兩造自行協商解決，並不在本件審
    理範圍，附此敘明。
五、末按因共有物分割、經界或其他性質上類似之事件涉訟，由
    敗訴當事人負擔訴訟費用顯失公平者，法院得酌量情形，命
    勝訴之當事人負擔其一部；又法院為終局判決時，應依職權
    為訴訟費用之裁判，分據民事訴訟法第80條之1及第87條第1
    項定有明文。經核本件應徵之第一審訴訟費用合計24,370元
    （含裁判費8,370元、96年6月15日複丈費4,000元、96年11
    月7日複丈費4,000元、97年3月28日複丈費8,000元）此有相
    關收據在卷可稽。而本件分割方法係法院考量全體共有人利
    益所採行，兩造均同受其利，基於公平原則，爰依前揭規定
    ，命由兩造按附表所載應有部分比例負擔。
六、據上論結，本件原告之訴為有理由，依民事訴訟法第78條、
    第80條之1、第87條第1項，判決如主文。
中    華    民    國    97    年    5     月    30    日
                  民事第一庭    法  官  陳淑卿
以上正本係照原本作成
如對本判決上訴，須於判決送達後20日內向本院提出上訴狀。
中    華    民    國    97    年    5     月    30    日
                                書記官  程欣怡


司法院資訊處製作；財團法人民間司法改革基金會備份。
